臺灣新北地方法院民事判決
111年度訴字第1669號
原      告  蔡宏裕  
訴訟代理人  鄭馨芝律師
被      告  蔡宏德  

訴訟代理人  陳哲民律師
上列當事人間請求清償借款事件，經本院於民國111年10月21日
言詞辯論終結，判決如下：
    主  文
被告應給付原告新臺幣5萬8,631 元，及自民國111 年5 月17日
  起至清償日止，按年息5 ﹪計算之利息。
被告應自民國111 年起至119 年止，按年於每年12月31日前各
  給付原告新臺幣24 萬元，及各自次年1月1日起至清償日止，
  按年息5 ％計算之利息。
訴訟費用由被告負擔。　
本判決第一項於原告以新臺幣19萬5,000元供擔保後，得假執行
  ，但被告如以新臺幣5萬8,631 元為原告預供擔保，得免為假
  執行。
本判決第二項於原告就各到期部分，每期以新臺幣8萬元擔保後
  得假執行；但被告就各到期部分，如以每期新臺幣24萬元預供
  擔保，得免為假執行。
    事實及理由
一、原告主張：㈠兩造係兄弟，於民國（下同）110年1月22日雙
    方簽訂「蔡宏德向蔡宏裕償還借款方式協議書」（下稱系爭
    協議書），由被告蔡宏德之子蔡聖麒擔任保證人，並由二人
    之父親蔡天來、原告蔡宏裕之子蔡秉翰簽名見證。系爭協議
    書之約定為被告應償還借款新臺幣（下同）221萬8,631元（
    下稱系爭借款）予原告，分10年還清，110年償還58,631元
    ，111年至119年則各償還24萬元。嗣原告於111年2月23日委
    請律師發函予被告，請其給付110年應償還之5萬8,631元，
    被告卻回函否認系爭借款債務之存在，並拒絕還款。㈡被告
    雖否認兩造有系爭借款債權債務關係存在，惟查兩造父親蔡
    天來多年前將其名下數個帳戶交由兩造保管使用，其中上海
    商業儲蓄銀行（下稱上海銀行）之帳戶係交由原告保管使用
    ，郵局、台中商業銀行（下稱台中銀行）帳戶則是交由被告
    保管使用。96年間，原告及其妻陳春月自父親蔡天來上海銀
    行之帳戶陸續匯款至被告所保管使用之蔡天來台中銀行帳戶
    ，分別為同年4月27日匯款100萬元、344萬元、4月30日匯款
    16萬8,341元、1000萬元、6月12日匯款97萬5,790元、8月1
    日匯款109萬元，小計2,648萬4,131元（計算式：1,000,000
    元＋3,440,000元＋168,341元＋10,000,000元＋975,790元＋10,9
    00,000元＝26,484,131元）；同年被告亦自其所保管使用之
    父親蔡天來台中銀行帳戶陸續匯款給原告，分別為5月22日
    匯款500萬元、6月12日匯款640萬元、6月29日匯款1200萬元
    、10月19日匯款900萬元，小計3,240萬元（計算式：5,000,
    000元＋6,400,000元＋12,000,000元＋9,000,000元＝32,400,00
    0元）。上開金額經計算後，原告應返還之金額為591萬5,86
    9元（計算式：32,400,000元-26,484,131元＝5,915,869元）
    。嗣因被告向原告表示需要現金週轉，原告遂於97年1月3日
    自所保管使用之蔡天來上海銀行帳戶匯款813萬4,500元至被
    告所保管使用之蔡天來郵局帳戶而將款項貸與被告，其後經
    兩造彙算，被告於110年1月22日同意返還系爭借款予原告（
    計算式：8,134,500元-5,915,869元＝2,218,631元），雙方
    始簽訂系爭協議書。㈢為此，依民法消費借貸之法律關係及
    系爭協議書之約定，請求被告返還系爭借款。而依系爭協議
    書約定，111年至119年之系爭借款分期債權雖未屆清償期，
    但被告就已到期部分未依約清償，且否認系爭借款債務存在
    ，則其就未屆清償期之債務，顯有到期不履行之虞， 依民
    事訴訟法第246條規定，原告有預為請求之必要等語。其聲
    明為：如主文第1、2項所示，並陳明願供擔保請准宣告假執
    行。
二、被告則辯稱：㈠被告未曾與原告有任何借款之意思表示合致
    ，原告更從未給付被告任何借貸款項，原告係自行將兩造父
    親蔡天來所有上海銀行、台中銀行、郵局帳戶之資金往來擷
    取部分隨意湊出數字誆稱所謂之兩造借款。㈡兩造前於110年
    1月22日曾至新北市新莊區調解委員會進行調解，當天兩造
    係要討論蔡天來財產之相關問題，因調解委員認蔡天來尚健
    在，建議財產分配得以蔡天來立遺囑方式解決，而被告當天
    雖有簽立系爭協議書，然係因被告始終認為當天係在討論蔡
    天來之財產問題，又遭原告欺罔及誤導致陷於錯誤，始在系
    爭協議書上簽名。被告其後已於110年2月26日以台北公館郵
    局第24號存證信函（下稱系爭存證信函）依民法第88條第1
    項、第92條第1項規定撤銷系爭協議書及在系爭協議書上簽
    名之意思表示，至該存證信函雖稱：「...該借款協議不成
    立」等語，因被告非熟知法律之人，應解為被告係主張依民
    法第88條第1項、第92條第1項規定為撤銷，故系爭協議書已
    自始不生效力。原告單憑系爭協議書請求被告返還系爭借款
    ，並無理由等語。其聲明為:原告之訴及假執行之聲請均駁
    回。並陳明如受不利益判決，願供擔保，請准宣告免為假執
    行。
三、本院之判斷：
　㈠查原告主張被告前於97年1月3日向其借貸813萬4,500元，其
    已將款項匯入被告使用之兩造父親蔡天來所有郵局帳戶內，
    因兩造於96年間另有使用蔡天來所有之上海銀行及台中銀行
    帳戶互為金錢往來，經計算後，原告尚應返還被告591萬5,8
    69元，嗣於110年1月22日再經兩造彙算，被告同意返還系爭
    借款予原告之事實，業據提出系爭協議書、蔡天來所有台中
    銀行帳戶96年間之存款交易明細、郵局帳戶95至97年間歷史
    交易交單（見本院111度重司調字第114號卷<下稱重司調卷>
    第13頁、本院卷第33至35頁）為證。被告雖否認兩造有何借
    貸關係存在，辯稱：原告係自行將兩造父親蔡天來所有上海
    銀行、台中銀行、郵局帳戶之資金往來擷取部分隨意湊出數
    字誆稱所謂之兩造借款云云，然觀諸系爭協議書上係載明：
    「蔡宏德向蔡宏德償還借款方式協議書」，而原告主張之系
    爭借款金額221萬8,631元，依系爭協議書所載，係日期為97
    年1月3日、金額813萬4,500元減去日期110年1月14日、金額
    591萬5,869元之結果，且金額813萬4,500元後方註記：「提
    供郵局歷史資料影印」，核與原告所提蔡天來所有郵局帳戶
    95至97年間歷史交易清單於97年1月3日有一筆813萬4,500元
    之匯入金額相符；金額591萬5,869元後方註記：「蔡宏裕償
    還台中銀未扣部分」，亦與原告所提蔡天來所有台中銀行帳
    戶96年間之存款交易明細所標註匯款往來計算結果相符；金
    額221萬8,631元後方更明確註記：「要求償還借款金額」，
    參以證人蔡天來到庭證稱：伊有在系爭協議書上簽名，系爭
    協議書有記載被告要還原告200多萬元，原因是被告向原告
    借錢週轉等語（見本院卷第40頁），足見原告主張兩造間於
    97年1月3日間就813萬4,500元成立借貸關係，其後經雙方彙
    算結果，被告簽立系爭協議書同意返還系爭借款，信而有徵
    。
  ㈡被告另抗辯：110年1月22日當天因伊始終認為係在討論蔡天
    來之財產問題，又遭原告欺罔及誤導致陷於錯誤，始在系爭
    協議書上簽名，嗣伊已於110年2月26日以系爭存證信函依民
    法第88條第1項、第92條第1項規定撤銷系爭協議書及在系爭
    協議書上簽名之意思表示云云，已為原告所否認。而被告就
    上開抗辯雖提出110年1月22日新北市新莊區調解委員會調解
    筆錄為證（見本院卷第59頁），惟觀其上僅記載：「本件父
    親蔡天來尚健在，無法就其財產分配其子蔡宏裕、蔡宏德，
    建議蔡天來立生前遺囑」等語，實難認與本件借款有何關連
    ，復參以系爭協議書上業已明確記載：「蔡宏德向蔡宏裕償
    還借款方式協議書」、「要求償還借款金額 」、「由蔡宏
    德還蔡宏裕分十年還清」等字句，堪認被告於110年1月22日
    簽立系爭協議書當日並無所謂基於錯誤或遭詐欺之情事，是
    被告抗辯其得依民法第88條、第92條撤銷簽發系爭協議書之
    意思表示，自無可採。
　㈢末按借用人應於約定期限內，返還與借用物種類、品質、數
    量相同之物；請求將來給付之訴，以有預為請求之必要者為
    限，得提起之，民法第478 條、民事訴訟法第246條分別定
    有明文。又按遲延之債務，以支付金錢為標的者，債權人得
    請求依法定利率計算之遲延利息；應付利息之債務，其利率
    未經約定，亦無法律可據者，週年利率為百分之五，為民法
    第233條第1項前段及第203條所明定。查，兩造間於97年1月
    3日間就813萬4,500元成立借貸關係，其後經雙方彙算結果
    ，被告簽立系爭協議書同意返還系爭借款，業經本院認定如
    前，而被告就系爭借款依系爭協議書約定已到期部分即110
    年度應償還金額5萬8,631元，既未為清償，自無從期待被告
    就系爭協議書約定之各期未屆清償期之債務，於到期後有自
    動履行之可能，是原告主張於111年至119未到期之款項有預
    為請求之必要，當屬可採。準此，原告依兩造消費借貸法律
    關係及系爭協議書約定，請求被告返還至110年底已屆清償
    期之款項5萬8,631元暨其法定遲延利息，及預為請求被告給
    付111年至119未到期之款項暨其法定遲延利息，核屬有據。
四、從而，原告依兩造間消費借貸及系爭協議書之法律關係，請
    求被告給付原告5萬8,631 元，及自起訴狀繕本送達翌日即1
    11 年5 月17日（見重司調卷第31頁）起至清償日止，按年
    息5 ﹪計算之利息，另自111 年起至119 年止，按年於每年1
    2月31日前各給付原告24 萬元，及各自次年1月1日起至清償
    日止，按年息5 ％計算之利息，為有理由，應予准許。又兩
    造均陳明願供擔保，請准為假執行或免為假執行之宣告，經
    核均無不合，爰分別酌定相當之擔保金額准許之。
五、本件事證已臻明確，兩造其餘之主張、陳述暨攻擊防禦方法
    與證據，經本院斟酌後，認與本件判決結果已不生影響，故
    不一一加予論述，附此敘明。
六、訴訟費用負擔之依據：民事訴訟法第78條。　
中　　華　　民　　國　　111 　年　　11　　月　　18　　日
                  民事第四庭    法　官　古秋菊
以上正本係照原本作成
如對本判決上訴，須於判決送達後20日內向本院提出上訴狀。如
委任律師提起上訴者，應一併繳納上訴審裁判費。
中　　華　　民　　國　　111 　年　　11　　月　　18　　日
                                書記官　劉馥瑄